【裁判字號】    99,訴,82
【裁判日期】    991203
【裁判案由】    偽造文書等
【裁判全文】
臺灣臺北地方法院刑事判決            99年度訴字第82號
公  訴  人  台灣台北地方法院檢察署檢察官
被      告  曾金龍
            陳泳宏
上列被告因偽造文書等案件，經檢察官提起公訴（98年度偵字第
25963 號），本院判決如下：
    主  文
曾金龍、陳泳宏均無罪。
    理  由
一、公訴意旨略以：被告曾金龍、陳泳宏2 人均明知受他人指示
    收取來路不明之帳戶資料及提領款項，將成為詐騙集團詐取
    不法贓款之共犯，竟與吳柏清（綽號鋼珠、阿清）所屬之詐
    騙集團成員，共同基於冒充公務員行使職權、行使偽造公文
    書及意圖為自己不法所有之犯意聯絡，依吳柏清指示取款，
    凡詐取款項成功，被告曾金龍、陳泳宏可各自分得2.5%報酬
    之代價，先由詐騙集團於不詳時、地偽造「台灣台中地方法
    院檢察署印」、「台灣台北地方法院監管科」、「法務部行
    政執行署台北執行處凍結管制命令印」、「台灣省台北地檢
    署印」等印章，蓋用於「台灣台中地方法院檢察署刑事傳票
    」、「強制性資產凍結執行書」、「台北地方法院地檢署監
    管科」、「法務部行政執行假扣押處份命令」、「請求暫時
    性凍結執行聲請書」、「台灣台北地方法院檢察署偵查卷宗
    」、「個人資料外洩授權止付申請書」、「法務部台中行政
    執行處凍結管制執行命令」、「台中地檢署監管科」等偽造
    之公文書上，再由詐騙集團成員撥打電話向附表所示被害人
    佯稱為司法人員，因渠等涉嫌刑事案件，應將名下資產提供
    監管云云，使附表所示被害人陷於錯誤，依詐欺集團成員指
    示於附表所示時間、地點等候，由被告曾金龍、陳泳宏佯裝
    為書記官並出示證件，向各該被害人收取附表所示款項，並
    當場交付如附表所示之偽造公文書而行使之，得款後再交吳
    柏清並取得應得之報酬，因認被告2 人涉犯刑法第339 條第
    1 項詐欺取財、第216 條、第211 條行使偽造公文書、第21
    6 條、第212 條行使偽造特種文書、第158 條第1 項僭行公
    務員職權等罪嫌等語。
二、按犯罪事實應依證據認定之，無證據不得認定犯罪事實；不
    能證明被告犯罪或其行為不罰者，應諭知無罪之判決，刑事
    訴訟法第154 條第2 項、第301 條第1 項，分別定有明文。
    復按認定不利於被告之事實，須依積極證據，苟積極證據不
    足為不利於被告事實之認定時，即應為有利於被告之認定，
    更不必有何有利之證據，最高法院30年上字第816 號著有判
    例，可資參照。
三、檢察官認被告涉有上開罪嫌，係以證人陳揚清、劉春玉、蔡
    偉滄、辛春梅、張順玉、許惠綿之證述，及如附表所示之偽
    造公文為主要論據。訊據被告2 人堅決否認有何詐欺取財、
    行使偽造文書、僭行公務員職權等犯行，辯稱渠等並未向上
    開被害人詐取財物等語。
四、經查：
（一）陳揚清於98年3 月10日、11日遭詐騙集團詐騙，詐騙集團
      成員佯稱係檢察官，以陳揚清涉及洗錢，要凍結其帳戶，
      如不將其帳戶內金錢提交由監管科保管，就要將陳揚清收
      押云云之詐術，詐騙陳揚清交付新台幣（下同）75萬元、
      100 萬元得手；劉春玉於98年3 月30日至同年4 月3 日，
      遭詐騙集團以前開相同手法詐騙，交付50萬5,726 元、66
      萬元、45萬2 千元、31萬9 千元予詐騙集團成員；蔡偉滄
      於98年4 月1 日遭詐騙集團以前開手法詐騙，交付80萬元
      予詐騙集團成員；辛春梅於98年4 月23日遭詐騙集團以前
      開手法詐騙，交付85萬元予詐騙集團成員；張順玉於98年
      4 月20日遭詐騙集團以前開手法詐騙，交付43萬元予詐騙
      集團成員；許惠綿於98年5 月5 日遭詐騙集團以前開手法
      詐騙，交付50萬元予詐騙集團成員等節，業據證人陳揚清
      、劉春玉、蔡偉滄、辛春梅、張順玉、許惠綿證述在卷，
      且有上開證人提出之詐騙集團所交付之假公文在卷可參，
      上情堪以認定。
（二）本件之爭執點厥為詐欺集團所派遣向被害人收取詐騙款項
      之人是否為被告曾金龍、陳泳宏。經查，證人陳揚清於98
      年7 月19日警詢時指認第一次出面拿錢之人係照片編號 1
      之人（即被告曾金龍），第二次出面拿錢之男子係照片編
      號5 之人（即被告陳泳宏）（98年7 月19日警詢筆錄，98
      年度偵字第6733號卷第15頁），惟嗣於偵查中證稱：編號
      1 像是跟伊拿75萬元之人，編號3 像是跟伊拿100 萬元之
      人（98 年11 月19日偵查筆錄，98年度偵字第25963 號卷
      第39頁），再於本院審理時證稱：警察帶照片到伊住處之
      管區派出所製作筆錄，當時伊模模糊糊，但也記得一點，
      伊也告訴警察伊不是很確定，伊現在記不起來騙伊的人的
      長相，因為伊年紀很大，記性不太好，而且當時接觸的時
      間很短暫等語（本院99年3 月17日審判筆錄），是依證人
      陳揚清之證述，其於警詢時僅憑照片指認，且指認時已表
      示不是很確定，於本院審理時請其當庭指認犯嫌是否為在
      庭被告2 人，亦無法確認判斷，自難僅以證人陳揚清警詢
      時之指訴遽認被告曾金龍、陳泳宏係向陳揚清收錢之人。
（三）證人劉春玉於98年7 月13日警詢時指認照片編號1 男子係
      在二二八公園向伊收錢之人，其餘3 次係照片編號5 之男
      子向伊收錢（98年7 月13日警詢筆錄，98年度偵字第6733
      號卷第23頁），然證人劉春玉於偵查時改證稱：在台北縣
      新店市永安教會前收錢之人看起來像是編號1 之人，有百
      分之80確定，編號5 之人有百分之50確定（98年11月19日
      偵查筆錄，98年度偵字第25963 號卷第37頁），則證人劉
      春玉前後指訴被告曾金龍該次收錢之地點大相逕庭，且只
      有百分之80之把握，況證人劉春玉於本院審理時證稱：我
      現在完全無法記憶收錢之人的長相，對我來說是惡夢，我
      從頭到尾不確定，我在偵查時就說我不太確定，我在警察
      局的時候，警察給我看照片，我也說不太確定，對方來收
      錢時，我感覺自己好像犯罪一樣，不敢看對方，警察拿一
      張上面有很多人的照片給我看，問我是那一個，我說我知
      道就是瘦瘦高高的，警察就問我是不是這幾個，我說我沒
      有辦法百分之百確認，警察說沒有百分之百也沒有關係，
      請我指認，我就說好像是這兩個等語歷歷（本院99年8 月
      11日審判筆錄），足認其於警詢時之指認受到員警誤導，
      並非出於其真確之記憶，其於本院審理時，亦無法指認在
      庭被告2 人即為出面取款之歹徒，自難認其於警詢中之指
      認與事實相符。
（四）證人蔡偉滄、辛春梅、張順玉、許惠綿固均於警詢時指認
      編號1 男子（即曾金龍）為向渠等收錢之人（98年6 月25
      日、98年7 月13日、98年6 月24日、98年6 月23日警詢筆
      錄，98年度偵字第6733號卷第26頁、第30頁、第33頁、第
      38頁），惟證人蔡偉滄嗣於本院審理時證述：伊對收錢那
      個人的輪廓有七、八分的印象，伊不敢確定被告曾金龍是
      不是向伊收錢之人，身材來說曾金龍是比較壯等語（本院
      99年3 月17日審判筆錄），證人辛春梅嗣於本院審理時證
      述：彰化員林分局的員警打電話給伊，有寄照片給伊指認
      ，伊說伊不認識，因為跟拿錢的人完全不一樣，當初伊指
      認不出來，警察就是提供照片說編號1 的人就是嫌犯，嫌
      犯已經供出來了，所以伊才在上面打勾蓋指印，那時候伊
      看的時候就覺得不是他等語歷歷（本院99年11月24日審判
      筆錄），另外，證人張順玉於偵查中即證稱：沒辦法認得
      很清楚，時間過得很久了，跟伊拿錢的人瘦瘦的，但這照
      片的人比較胖（98年12月7 日偵查筆錄，98年度偵字第25
      963 號卷第71頁），其於本院審理中經傳、拘均未到庭，
      是依據上開證人之證述，渠等於警詢時之指認是否與事實
      相符，堪可懷疑，自不能逕以該等有疑問之指認執為對被
      告不利之證據。再證人許惠綿於本院審理時證稱：是被告
      曾金龍向伊收錢沒有錯，臉型有像，其他不太記得，那個
      向伊收錢之人跟伊同事的臉形很像，伊是記臉形，收錢當
      時對方有講話，但聲音沒有曾金龍這麼粗，聲音比較細，
      時間過這麼久，伊沒辦法當庭確定曾金龍是當天向伊收錢
      之人，而且伊當時有吃心臟的藥等語（本院99年3 月17日
      審判筆錄），則證人許惠綿前後證述有所出入，難以排除
      證人許惠綿認錯人之可能性，被告曾金龍究竟是否為當天
      向許惠綿收款之人，尚有可疑。
（五）本院依職權將被害人陳揚清、蔡偉滄、許惠綿提出之詐騙
      集團假公文送指紋比對，經鑑定結果，並未發現可資比對
      之指紋，有內政部警政署刑事警察局99年7 月13日刑紋字
      第0990091734號鑑定書在卷可佐（本院卷第159 頁），而
      被害人劉春玉、辛春梅、張順玉遭詐騙部分，員警於收案
      時均未做指紋比對，有台北縣政府警察局新店分局99年 4
      月2 日北縣警店刑字第0990016472號函、台北縣政府警察
      局三峽分局99年3 月31日北縣警峽刑字第0990010715號函
      、高雄市政府警察局鹽埕分局99年3 月31日高市警鹽分偵
      字第0990004035號函在卷可參（本院卷第122 頁、第90頁
      、第111 頁），是亦無法經由指紋比對確認被告曾金龍、
      陳泳宏確為向上開被害人詐騙取款之人。此外，經本院調
      閱被告曾金龍、陳泳宏先前所犯之詐欺案件全卷，渠等先
      前詐騙所使用之假公文，形式上亦與本案詐騙所用之假公
      文不同，有本院98年度訴字第1057號曾金龍偽造文書等案
      件、台灣板橋地方法院98年度訴字第1764號陳泳宏偽造文
      書案件、本院98年度訴字第1682號陳泳宏偽造文書等案件
      卷宗內偽造之公文書可佐，自不能以被告2 人先前曾加入
      詐騙集團犯案，而推認其等犯本案。綜上，本件之證據尚
      無從證明被告曾金龍、陳泳宏即為向上開被害人取得詐騙
      款項之人，而仍有合理之懷疑存在。
五、綜上，本件之證據不能證明被告曾金龍、陳泳宏有檢察官所
    指之行使偽造公文書及特種文書、詐欺取財、僭行公務員職
    權等犯行，此外，本院復查無其他積極證據足以證明被告 2
    人犯罪，揆諸上開法條及判例意旨，本件不能證明被告犯罪
    ，自應為被告2 人無罪之諭知。
據上論斷，依刑事訴訟法第301條第1項，判決如主文。
本案經檢察官郭郁到庭執行職務
中    華    民    國    99    年    12    月    3     日
                  刑事第七庭  審判長法  官  林庚棟
                                    法  官  章曉文
                                    法  官  林欣苑
上正本證明與原本無異。
如不服本判決應於收受送達後10日內向本院提出上訴書狀，並應
敘述具體理由；其未敘述上訴理由者，應於上訴期間屆滿後20日
內向本院補提理由書（均須按他造當事人之人數附繕本）「切勿
逕送上級法院」。告訴人或被害人如對於本判決不服者，應具備
理由請求檢察官上訴，其上訴期間之計算係以檢察官收受判決正
本之日期為準。
                                    書記官  劉英芬
中    華    民    國    99    年    12    月    6     日
附表
┌──┬───┬───┬──────┬──────────┬─────┬────────────────┐
│編號│行為人│被害人│時間        │地點                │金額      │偽造之公文書                    │
├──┼───┼───┼──────┼──────────┼─────┼────────────────┤
│ 1  │曾金龍│陳揚清│98年3月10日 │台北市松山區○○○路│75萬元    │台北地方法院地檢署監管科（2份） │
│    │陳泳宏│      │上午        │3段140巷口          │          │、法務部行政執行假扣押處份命令、│
│    │      │      │            │                    │          │請求暫時性凍結執行聲請書（2份） │
│    │      │      ├──────┼──────────┼─────┤、台灣台北地方法院檢察署偵查卷宗│
│    │      │      │98年3月11日 │台北市松山區○○○路│100萬元   │（2份）、個人資料外洩授權止付申 │
│    │      │      │下午        │3段103巷口          │          │請書                            │
│    │      │      │            │                    │          │                                │
│    │      │      │            │                    │          │                                │
├──┼───┼───┼──────┼──────────┼─────┼────────────────┤
│ 2  │曾金龍│劉春玉│98年3月31日 │台北縣新店市○○街教│50萬5,726 │                                │
│    │陳泳宏│      │下午        │會門口              │元        │                                │
│    │      │      ├──────┼──────────┼─────┤                                │
│    │      │      │98年4月1日上│台北縣中和市○○街附│66萬元    │                                │
│    │      │      │午          │近店家              │          │                                │
│    │      │      ├──────┼──────────┼─────┤                                │
│    │      │      │98年4月2日中│台北市二二八公園    │45萬2千元 │                                │
│    │      │      │午          │                    │          │                                │
│    │      │      ├──────┼──────────┼─────┤                                │
│    │      │      │98年4月3日中│台北縣永和市○○路上│31萬9千元 │                                │
│    │      │      │午          │                    │          │                                │
├──┼───┼───┼──────┼──────────┼─────┼────────────────┤
│ 3  │曾金龍│蔡偉滄│98年4月1日下│台北市○○區○○街  │80萬元    │台灣台中地方法院檢察署刑事傳票、│
│    │      │      │午          │394號               │          │強制性資產凍結執行書、台北地方法│
│    │      │      │            │                    │          │院地檢署監管科                  │
├──┼───┼───┼──────┼──────────┼─────┼────────────────┤
│ 4  │曾金龍│辛春梅│98年4月23日 │台北市內湖區公園旁  │85萬元    │                                │
│    │      │      │下午        │                    │          │                                │
├──┼───┼───┼──────┼──────────┼─────┼────────────────┤
│ 5  │曾金龍│張順玉│98年4月20日 │高雄市○○區○○街大│43萬元    │                                │
│    │      │      │上午        │安公園              │          │                                │
├──┼───┼───┼──────┼──────────┼─────┼────────────────┤
│ 6  │曾金龍│許惠綿│98年5月5日下│新竹縣榮華街與建興路│50萬元    │法務部台中行政執行處凍結管制執行│
│    │      │      │午          │口                  │          │命令、台中地檢署監管科、台灣台中│
│    │      │      │            │                    │          │地方法院檢察署刑事傳票          │
└──┴───┴───┴──────┴──────────┴─────┴────────────────┘

司法院資訊處製作；財團法人民間司法改革基金會備份。
